【裁判字號】    94,再易,123
【裁判日期】    950418
【裁判案由】    土地所有權移轉登記
【裁判全文】
臺灣高等法院民事判決                 94年度再易字第123號
再審原告    甲○○
                        3樓之.
訴訟代理人  林樹旺律師
再審被告    乙○○
訴訟代理人  丁○○
                        2號7.
上列當事人間土地所有權移轉登記事件，再審原告對於中華民國
94年8 月30日本院93年度上易字第461 號確定判決提起再審之訴
，判決如下：
    主      文
本院93年度上易字第461號確定判決不利於再審原告部分廢棄。
上廢棄部分，再審被告之上訴駁回。
本院93年度上易字第461號確定判決命再審原告負擔之第二審訴
訟費用及再審訴訟費用，均由再審被告負擔。
    事實及理由
一、原確定判決有無再審事由：
（一）再審原告主張：再審被告於民國58年7 月13日與訴外人即
      再審原告之被繼承人方大海就坐落宜蘭縣羅東鎮○○段第
      1110地號土地應有部分557 分之228 （下稱系爭土地）簽
      訂買賣預約書（下稱系爭買賣預約書），買受系爭土地，
      再審被告自簽約日起即得請求方大海將系爭土地為所有權
      移轉登記，詎再審被告遲至91年10月21日始對方大海之繼
      承人即再審原告提起系爭土地移轉所有權之訴，其請求權
      ，已因15年間不行使而消滅。又依92.9.5公布之農業發展
      條例第22條前段及64.7.24 修正公布之土地法第30條規定
      ，系爭土地無法分割亦無法登記為共有，再審被告之請求
      權因法律上規定而陷於不能行使之狀態，則再審被告應僅
      能依民法第225 條或第226 條之規定為請求，本院93年度
      上易字第461 號確定判決（下稱原確定判決）竟引用民法
      第128 條之規定，認該請求權因法律上之規定而陷於不能
      行使之狀態，係時效停止，此項見解有違法律之規定及最
      高法院判例之意旨，其適用法規顯有錯誤。又原確定判決
      未適用民法第225條或第226條之規定，亦有不適用法規之
      錯誤。故原確定判決具有民事訴訟法第496 條第1 項第1
      款之適用法規顯有錯誤之再審事由等語。併再審聲明：原
      確定判決（本院93年度上易字第461 號民事判決）不利於
      再審原告部分廢棄，就廢棄部分駁回再審被告在第二審之
      請求。
（二）再審被告則以：再審被告向方大海買受其共有土地之應有
      部分而非全部，依62年9 月5 日公布之農業發展條例第22
      條前段及64年7 月24日修正公布之土地法第30條之規定，
      系爭土地無法分割，亦無法登記為共有，再審被告即無法
      請求方大海或其繼承人即再審原告將買受之土地為所有權
      移轉登記，此係由於法律上之障礙，致無法依系爭買賣預
      約書之約定行使移轉登記請求權。依民法第128 條規定「
      消滅時效，自請求權可行使時起算」，再審被告因法律規
      定無法行使請求權，該請求權即處於時效停止之狀態，應
      自89年1 月28日農業發展條例修正公布不禁止分割及移轉
      共有之日起，其請求權之消滅時效始得繼續起算，故再審
      被告請求權之時效進行，合計僅約7 年，尚未逾15年之消
      滅時效。又再審被告與方大海簽定之系爭買賣預約書本即
      有效，其後雖因法律之變更，致再審被告一時無法為請求
      ，惟再審被告為請求時，障礙已排除，並無給付不能之情
      事，自無民法第225 條、第226 條之適用，因此，原確定
      判決並無適用法規顯有錯誤之情形等語資為抗辯。併答辯
      聲明：再審之訴駁回。
（三）按民事訴訟法第496 條第1 項第1 款所謂適用法規顯有錯
      誤者，係指確定判決所適用之法規顯然不合於法律規定，
      或與司法院現尚有效及大法官會議之解釋，或本院尚有效
      之判例顯然違反者而言，並不包括消極的不適用法規之情
      形在內，此觀該條款文義，並參照同法第468 條將判決不
      適用法規與適用不當二者並舉之規定自明（最高法院60年
      台再字第170 號判例意旨參照）。
（四）又最高法院80年度台上字第2497號判例謂「所謂時效不完
      成，乃時效期間行將完成之際，有不能或難於中斷時效之
      事由，而使時效於該事由終止後一定期間內，暫緩完成，
      俾請求權人得於此一定期間內行使權利，以中斷時效之制
      度。故有時效不完成之事由時，於該時效不完成之一定期
      間內，如無時效中斷事由發生，其時效即告完成。我國民
      法僅有時效不完成制度，未採時效進行停止制度，故時效
      進行中，不論任何事由，均不因而停止。原審謂時效不完
      成，即指時效停止進行，有時效不完成之事由時，其消滅
      時效期間，以不完成事由發生前已進行之期間與不完成事
      由終止後又進行期間，合併計算之。所持見解，顯有違誤
      」。可知，我國民法對於時效之進行，僅有時效中斷及時
      效不完成之制度，而未採時效停止之制度，故時效進行中
      ，不論任何事由，均不因而停止。原確定判決以再審被告
      之土地所有權移轉登記請求權因法律障礙無法行使為由，
      認其請求權消滅時效即為停止，顯違上開判例意旨，自有
      民事訴訟法第496 條第1 項第1 款適用法規顯有錯誤之再
      審事由。
（五）再按消滅時效，自請求權可行使時起算。以不行為為目的
      之請求權，自為行為時起算，民法第128 條定有明文。其
      立法理由謂：「查民律草案第三百十一條理由謂消滅時效
      ，自得行使請求權時起算，是屬當然之事。如債權無停止
      條件或無期限者，以債權成立時即得行使，故從此時起算
      。至其物權，自第三人為與其內容相反之行為時起算之。
      又附停止條件權利與期限權利，從其條件成就或期限屆至
      時起算之，但以不行為為目的之請求權，則於債務人不為
      違反義務之行為間，債權人均得受清償，對於債務人無須
      請求。故其期間，應自債務人為違反義務之行為時起，使
      計算時效，此本條所由設也」，由此觀之，民法第128 條
      係有關消滅時效如何開始起算之規定，即「起算點」之規
      定，並非消滅時效「進行」之規定，與時效起算後在時效
      進行中發生中斷或不完成之情形無涉，是消滅時效一旦起
      算後，即脫離民法第128 條規定之範疇，嗣後之進行是否
      發生障礙，係屬時效中斷或不完成之問題，而無適用民法
      第128 條之餘地。又原確定判決援引最高法院70年台上字
      第3384號判決：「按消滅時效，自請求權可行使時起算，
      民法第128 條前段定有明文。所謂請求權可行使時，乃指
      其請求權之行使，已無法律上障礙而言」為其所持時效停
      止見解之依據，惟上開判決係闡釋「請求權可行使時」之
      涵義，並未對民法第128 條有關消滅時效之規定，除「起
      算點」外，亦包含時效「進行」在內而為闡釋。原確定判
      決認「…是以請求權因法律障礙而無法行使時，其消滅時
      效即無從『起算』，所生時效停止之效果乃民法第128 前
      段規定之『當然解釋』，此觀最高法院之上開判決（按：
      即最高法院70年台上字第3384號判決）意旨自明」，顯有
      誤會。從而，原確定判決以時效之進行發生障礙乃民法第
      128 條前段規定之當然解釋，而引用民法第128 條前段規
      定為時效停止之依據，認定「上訴人（即再審被告）自58
      年7 月13日得請求方大海辦理土地所有權移轉登記起，至
      62年9 月5 日因農業發展條例施行致其請求權於時效停止
      ，計4 年餘；自89年1 月28日農業發展條例修正公布不禁
      止分割及移轉共有暨刪除土地法第30條規定之生效日起，
      迄上訴人於91年10月21日向第一審法院提起本件訴訟止，
      計2 年餘，合計上訴人得行使請求權之期間約7 年，顯未
      逾15年之消滅時效」，確屬具有民事訴法第496 條第1 項
      第1 款適用法規顯有錯誤之再審事由。
（六）依上所述，原確定判決既已有民事訴訟法第496 條第1 項
      第1 款之再審事由，再審原告另主張原確定判決有應適用
      民法第225 條、第226 條而未適用之適用法規錯誤之再審
      事由云云，毋庸再予審究，併此敘明。
二、原確定判決事件再審被告之上訴有無理由：
（一）再審被告主張：再審被告於58年7 月13日與再審原告之被
      繼承人方大海訂立系爭買賣預約書，買受系爭土地。方大
      海於76年5 月11日死亡後，由再審原告辦理繼承登記取得
      系爭土地，惟因62年9 月5 日公布之農業發展條例第22條
      規定禁止分割及移轉為共有，64年7 月24日修正之土地法
      第30條規定禁止私有農地移轉為共有，致再審被告之請求
      權無法行使，係屬法律障礙，然上開法律於89年1 月28日
      分別修正、刪除，農地不再禁止移轉為共有，故再審被告
      請求權之消滅時效應自89年1 月28日始行起算，則再審被
      告請求權之消滅時效尚未逾15年。縱認本件時效已經經過
      ，因再審原告於時效經過後仍承認再審被告請求移轉登記
      之權利存在，業已拋棄時效利益。爰依買賣關係訴請再審
      原告將系爭土地移轉登記予再審被告等語。
（二）再審原告則以：再審原告否認系爭買賣預約書之真正。縱
      認系爭買賣預約書為真正，因系爭土地為農地，依當時土
      地法第30條之規定，需以承受人具有自耕能力為限，惟再
      審被告並未具有該身分，故系爭買賣預約書係屬無效，此
      無效不因土地法第30條嗣後經刪除而變為有效。又再審被
      告對於買受系爭土地之所有權移轉登記請求權已逾15年未
      行使，再審原告並未拋棄時效利益，自得拒絕給付，再審
      被告不得再請求原定之給付等語置辯。
（三）兩造之爭執要點厥為：系爭買賣預約書是否真正？系
      爭買賣預約是否有無效之情事？再審被告訴請再審原告
      將系爭土地移轉登記予再審被告有無理由？
１、再審被告主張其與方大海於58年7 月13日簽立系爭買賣預約
    書，約定向方大海購買重劃前坐落羅東鎮○○○段76之3 地
    號「自西邊黃和雄界址起實割出15台尺2 間向南邊至田堤止
    割直買賣」土地之應有部分即系爭土地，有再審被告提出之
    買賣預約書1 份為證（見原第一審卷第16、17頁）。雖再審
    原告否認該買賣預約書之真正，然證人即當時處理該買賣事
    宜之代書林萬發於原第一審證稱：買賣預約書是由方大海與
    訴外人乙○○及陳金圳至伊事務所請伊寫的，由方大海賣予
    再審被告，詳細內容如買賣預約書之記載，雙方確實係買賣
    ，並均親自蓋章，由再審被告交付訂金予方大海收受，當時
    可能因方大海不會簽名，故由伊代為簽名等語（見原第一審
    卷第253 至256 頁），且再審被告執有記載「羅東鎮○○○
    段76之3 地號、所有權人方大海」之土地所有權狀影本（見
    原第一審卷第385 頁），足證再審被告與方大海確實有於58
    年7 月13日簽立系爭買賣預約書，再審原告辯稱系爭買賣預
    約書非屬真正，即不足採。
２、按土地法第30條於35年4 月29日修正公布為：「私有農地所
    有權之移轉，其承受人以承受後能自耕者為限」，依此規定
    ，私有農地所有權之移轉，承受人以承受後能自耕者為限，
    亦即承受人只須於承受後能自耕即為已足，無須於土地移轉
    當時即具有自耕能力。查再審被告自幼即在家幫忙務農，其
    向方大海購買系爭土地後亦在系爭土地上耕作，其於53年結
    婚後迄今一直務農等情，業據證人丙○○於原第一審證述明
    確在卷（見原第一審卷第182 頁、183 頁），復有宜蘭縣三
    星鄉鄉民代表及大隱村村長出具之證明書一份可證（見原第
    一審卷第177 頁），顯見再審被告於簽訂系爭買賣預約書時
    及買受系爭土地後在事實上均為能自耕之人，是系爭買賣預
    約書之簽訂並無違反當時土地法第30條之規定，自非無效。
    再審原告雖主張64年7 月24日修正公布之土地法第30條，及
    62年9 月5 日公布之農業發展條例第22條，規定農地禁止分
    割及移轉為共有，故再審被告因上開法定之限制，無法請求
    方大海辦理分割移轉土地，亦無法移轉為分別共有，系爭買
    賣預約書即因此項給付不能之事由而罹於無效云云。惟查，
    上開土地法第30條及農業發展條例第22條有關農地禁止分割
    及移轉為共有之限制，均係再審被告與方大海簽立系爭買賣
    預約書後始行修正或頒布，系爭買賣預約書簽立時，並無以
    不能之給付為契約標的之情事，系爭買賣預約書自非無效。
３、次按請求權，因15年間不行使而消滅，時效完成後，債務人
    得拒絕給付，民法第125 條前段、第144條第1項分別定有明
    文。而民法第128 條為消滅時效起算點之規定，已如前述，
    民法第129 條至第138 條為消滅時效中斷之規定；第139 條
    至第143 條則為消滅時效不完成之規定。本件再審被告之所
    有權移轉登記請求權因法令限制致無法行使，是否有消滅時
    效中斷或不完成相關法條之適用，茲分述如下：
（１）民法第129 條規定：「消滅時效，因左列事由而中斷：一
      、請求。二、承認。三、起訴。左列事項與起訴有同一效
      力：一、依督促程序聲請發支付命令。二、聲請調解或提
      付仲裁。三、申報和解債權或破產債權。四、告知訴訟。
      五、開始執行行為或聲請強制執行」，是民法有關消滅時
      效中斷之規定係採列舉主義，若非其列舉之事由，即非法
      定之中斷事由，其時效不能重新起算。本件系爭土地於62
      年間因農業發展條例第22條限制農地分割及移轉為共有，
      致再審被告所有權移轉登記請求權因法令限制而無法行使
      ，此法令限制之障礙，非屬民法第129 條所規定時效中斷
      之事由，故非法定之中斷事由，再審被告請求權時效自不
      能於法令限制之障礙除去後重新起算。故再審被告於89年
      1 月28日農業發展條例修正公布後，其請求權之消滅時效
      並非重行起算。
（２）民法第139 條規定：「時效之期間終止時，因天災或其他
      不可避之事變，致不能中斷其時效者，自其妨礙事由消滅
      時起，一個月內，其時效不完成」，此為時效不完成之制
      度，乃時效期間行將完成之際，因有不能或難於中斷時效
      之事由發生或存在，使時效於該事由終止後一定期間內暫
      緩完成，俾請求權人得於此一定期間行使權利。即無論天
      災或其他事變歷時多久，其時效僅於妨礙事由消滅時起一
      個月內不完成，並非應扣除天災或其他事變之期間。本件
      再審被告所有權移轉登記之請求權，於62年9 月5 日制定
      公布之農業發展條例第22條禁止耕地分割及移轉共有之規
      定時起，至89年1 月28日該條例修正公布不禁止分割及移
      轉共有之日止之期間，因法令限制而處於無法行使之狀態
      ，雖非因天災或其他不可避之事變致不能中斷其時效，然
      其請求權無法行使之狀態與民法第139 條所規定時效不完
      成之情形，具有同一之法律上理由，自應類推適用民法第
      139 條之規定。故再審被告之請求權因法令限制處於無法
      行使之狀態，於障礙事由消滅時起1 個月內，其時效不完
      成。惟再審被告並未於妨礙事由消滅時起1 個月內即89年
      2 月28日前請求，而遲至91年10月21日始起訴向再審原告
      為請求，自已罹於時效，故再審原告以請求權已罹於時效
      為由而拒絕給付，非無可採。
４、再審被告另主張：再審被告請求權之時效如認消滅，再審原
    告於時效經過後亦已拋棄該時效利益云云，並提出錄音帶及
    電話譯文一份為證；再審原告則否認有拋棄時效利益之行為
    。經查：前開錄音帶經原第一審法院勘驗後，業已製成勘驗
    筆錄在卷（見原第一審卷第205 頁至215 頁），再審原告亦
    不否認雙方有此電話紀錄之談話過程；惟依該錄音譯文所示
    內容，再審原告僅承認其父方大海有與再審被告間成立系爭
    買賣預約書及有收受價金等事，然否認再審被告得請求伊辦
    理土地移轉，且再審原告於該電話談話中，一再提及僅願意
    以系爭土地之市場價值一半，出售予再審被告，方願意將土
    地移轉登記予再審被告等語，並無同意依買賣預約書所立之
    約定移轉土地予再審被告，是依再審原告當時所述，顯係否
    認再審被告所有權移轉登記之請求權，自難認再審原告有拋
    棄時效利益之意思表示。又再審被告主張再審原告於83年間
    曾在其住處當面答應將系爭土地移轉登記予再審被告一事，
    業經再審原告堅詞否認，再審被告並未提出證據以實其說，
    則再審被告主張再審原告業已拋棄時效利益云云，不足採信
    。
５、綜上所述，本件再審被告與方大海間雖簽有系爭買賣預約書
    ，然再審被告對於系爭土地所有權移轉登記之請求權已逾15
    年未行使，再審原告復未於時效經過後拋棄時效利益之行為
    ，則再審原告抗辯再審被告之請求權已因時效經過而消滅，
    顯屬可採。從而，再審原告拒絕移轉登記系爭土地予再審被
    告，為有理由，再審被告之請求應予駁回。原第一審法院就
    此部分為再審被告敗訴之判決，於法並無不合，應予維持。
    再審被告上訴意旨指摘此部分原第一審判決不當，求予廢棄
    改判，為無理由，再審被告此部分之上訴，應予駁回。
６、本件為判決之基礎已臻明確，兩造其餘攻擊防禦方法核與判
    決結果不生影響，爰不一一論述，附此敘明。
三、據上論結，本件再審之訴為有理由，依民事訴訟法第505 條
    、第449 條第1 項、第78條，判決如主文。
中    華    民    國    95    年    4    月    18     日
                  民事第四庭  審判長  法  官  張劍男
                                      法  官  郭松濤
                                      法  官  丁蓓蓓
正本係照原本作成。
不得上訴。
中    華    民    國    95    年    4     月    19    日
                                      書記官  張淑芬


司法院資訊處製作；財團法人民間司法改革基金會備份。
